---
title: "Programa de Biogeografía"
output:
  # pdf_document: default
  # word_document:
  bookdown::word_document2:
    fig_caption: yes
    # reference_docx: "plantillas/apa-student-paper-template-universidad-arizona.docx"
    reference_docx: "plantilla-programas.dotx"
    number_sections: false
date: "2025-01-31"
csl: "apa-es.csl"
bibliography: bibliografia.bib
always_allow_html: true
header-includes:
  - \usepackage{float}
---


```{r setup, include=FALSE}
knitr::opts_chunk$set(
  echo = FALSE,
  warning = FALSE,
  message = FALSE,
  out.width="100%",
  fig.pos = 'H')
```

<!-- # Programa de la asignatura: Biogeografía -->


```{r children, child=c("basicos.Rmd")}
```





# Unidad 1. Fundamentos y contexto de la biogeografía

- **Definiciones y alcance**: aplicaciones, preguntas en biogeografía, temas comunes e interdisciplinarios.  

- **Epistemología e historia**: reseña histórica de las ciencias naturales y sus implicaciones hacia la biogeografía.  

- **Fuentes de información**: revistas científicas y manuales habituales en biogeografía.  

- **La "plantilla" geográfica**: definiciones, elementos comunes, importancia para el análisis biogeográfico, nociones básicas de cartografía.  

# Unidad 2. Factores físicos y ambientales

- **Clima**: balance energético, radiación electromagnética, fundamentos astronómicos, temperatura, circulación general atmosférica, humedad y precipitación, biomas determinados por el clima, variación del clima.  

- **Ambiente acuático**: agua en la Tierra, interacción con la luz, propiedades físicas y químicas en relación con la profundidad, ambientes de agua dulce.  

- **Ambiente terrestre**: constricciones físicas, luz, suelo.  

# Unidad 3. Distribución, dinámica y evolución de la biodiversidad

- **Distribución de especies**: ámbito (range) geográfico, individuos y poblaciones en los estudios de distribución, límites del ámbito, patrones derivados, predicción de ámbitos, "leyes".  

- **Distribución de comunidades**: definiciones, organización, comunidades en el tiempo y en el espacio, biomas terrestres, comunidades acuáticas, geografía de los ecosistemas.  

- **Dispersión e inmigración**: definiciones como procesos ecológicos, expansión del ámbito, mecanismos, barreras, establecimiento de colonias.  

- **Especiación y extinción**: definiciones, sistemática, macroevolución, evolución en el registro fósil.  

# Unidad 4. Historia geológica, linajes, islas y biogeografía de La Española

- **Cambios en la Tierra**: tiempo geológico, deriva de los continentes, expansión de los fondos oceánicos, tectónica de placas, modelo actual, consecuencias climáticas y biogeográficas de la tectónica de placas.

- **Diversificación e historia de los linajes**: clasificación de la biodiversidad en el tiempo, inferencias sobre relaciones evolutivas, filogenética, filogeografía.  

- **Biogeografía insular**: islas en los estudios biogeográficos, importancia, patrones insulares, origen y justificación de la teoría del equilibrio, desarrollo más allá de la teoría clásica.  

- **Biogeografía de La Española**: origen geológico y configuración actual, diversidad de hábitats y especies endémicas, influencia de barreras físicas internas y relaciones biogeográficas con otras islas y el continente.  




# Bibliografía


